臺灣基隆地方法院民事裁定  
111年度消債更字第19號
聲  請  人  郭建甫  

代  理  人  陳志勇律師（法扶律師）
上列當事人聲請消費者債務清理更生事件，本院裁定如下：
    主  文
聲請人甲○○自民國111年2月24日下午5時起開始更生程序。
命司法事務官進行本件更生程序。
    理  由
一、按債務人不能清償債務或有不能清償之虞者，得依消費者債
    務清理條例（下稱債清條例）所定更生程序，清理其債務；
    債務人無擔保或無優先權之「本金及利息」債務總額未逾新
    臺幣（下同）1,200萬元者，於法院裁定開始清算程序或宣
    告破產前，得向法院聲請更生；債務人對於金融機構負債務
    者，在聲請更生前，應向最大債權金融機構請求協商債務清
    償方案，或向其住、居所地之法院或鄉、鎮、市、區調解委
    員會聲請債務清理之調解；協商或調解成立者，債務人不得
    聲請更生，債清條例第3條、第42條第1項、第151條第1項、
    第7項前段分別定有明文。而依債清條例第2條第1項、第2項
    規定，債清條例所稱消費者，指5年內未從事營業活動或從
    事營業額平均每月20萬元以下之小規模營業活動之自然人。
    是若消費者即債務人有不能清償債務或有不能清償債務之虞
    ，且客觀上並無濫用更生程序之情事者，自應使其藉由債清
    條例所定程序清理債務。又法院開始更生程序之裁定，應載
    明其年、月、日、時，並即時發生效力；法院裁定開始更生
    程序後，得命司法事務官進行更生程序，債清條例第45條第
    1項、第16條第1項前段規定甚明。
二、聲請意旨略以：聲請人即債務人前向本院聲請債務清理之調
    解，最大債權銀行即臺灣新光商業銀行股份有限公司雖具狀
    提供本金分180期、零利率、每期清償5,000元之方案，然因
    聲請人尚有仲信資融公司之債務故無法負擔而調解不成立。
    聲請人目前擔任作業員，每月收入約4萬元，惟目前遭強制
    執行按月扣薪，且需撫養未成年子女1名及母親，而有不能
    清償債務之情形；因聲請人無擔保或無優先權之債務總額未
    逾1,200萬元，且未經法院裁定開始清算程序或宣告破產，
    故依法向本院聲請更生等語。
三、經查：
　㈠聲請人主張其於本件聲請前5年未從事營業活動，且無擔保或
    無優先權之債務總額未逾1,200萬元，其雖向本院聲請債務
    清理之調解（本院110年度司消債調字第122號，下稱調解卷
    ），然因無法負擔最大債權銀行所提之清償方案，故而調解
    不成立等情節，業據其提出財產及收入狀況說明書、債權人
    清冊、108、109年度綜合所得稅各類所得資料清單、全國財
    產稅總歸戶財產查詢清單、勞工保險被保險人投保資料表(
    明細)、財團法人金融聯合徵信中心當事人綜合信用報告─債
    務清理條例前置協商專用債權人清冊、戶籍謄本(現戶部分)
    (現戶全戶)、110年各類所得扣繳暨免扣繳憑單、薪資單等
    件為證，堪信為真實。從而，本件聲請應予評估之要件，當
    屬衡諸聲請人目前之全部收支暨其財產狀況，聲請人是否已
    達不能維持最低生活條件，而有「不能清償債務或有不能清
    償之虞」之情形？
  ㈡茲審核其要件如下：
  ⒈本件截至債權人因本院司法事務官通知而陳報債權額之時止
    ，聲請人無擔保或無優先權之「本金及利息債務」，累計已
    達226萬7,868元，此有相關債權人提出之陳報內容存卷為憑
    。聲請人現今名下並無可供變現換價之土地、房屋，已據其
    提出全國財產稅總歸戶財產查詢清單為證。是聲請人現今已
    無足可抵充前揭債務之財產，當可認定。
  ⒉聲請人主張其目前每月收入約4萬元，而本院參酌聲請人110
    年度各類所得扣繳暨免扣繳憑單、薪資單及勞工保險被保險
    人投保資料表(明細)，亦難認聲請人有何短報其工作收入之
    情事。酌以其聲請人薪資債權雖遭臺灣新北地方法院110年1
    0月14日新北院賢110司執助壽字第6828號執行命令扣押1/3
    ，並於同年月29日核發移轉命令，惟此部分之扣薪係用以償
    付聲請人所積欠仲信資融股份有限公司之債務，且按月強制
    執行扣薪後，聲請人之總債務亦隨之減少，毋庸自聲請人收
    入扣除，故本院乃依聲請人陳報之收入（4萬元），作為衡
    量之基準。
  ⒊聲請人主張依債清條例第64條之2第1項規定，按111年度臺灣
    省（含基隆市）每人每月最低生活費計算其個人必要生活費
    用為1萬7,076元，另主張其需扶養未成年子女1名，並與3名
    姊姊共同扶養母親等語。惟按民法第1117條規定，受扶養之
    要件以不能維持生活，而無謀生能力者為限，雖同條第2項
    規定，於直系血親尊親屬，不受無謀生能力之限制，但仍有
    「不能維持生活」之要件。經本院依職權查調聲請人母之稅
    務電子閘門財產所得調件明細表，聲請人之母並無所得且無
    財產，堪認有受扶養之必要。另聲請人之未成年子女1名，
    應由聲請人與未成年子女之母共同扶養，不因離婚而受影響
    （民法第1116條之2規定參照），故其等之扶養義務人數，
    應係2人。考量債清條例第64條之2第2項規定「受扶養者之
    必要生活費用，準用第1項規定計算基準數額，並依債務人
    依法應負擔扶養義務之比例認定之」，而債清條例第64條之
    2第1項規定「債務人必要生活費用，以最近一年衛生福利部
    或直轄市政府所公告當地區每人每月最低生活費1.2倍定之
    」，考量聲請人住基隆市，又衛生福利部公告之111年度臺
    灣省（含基隆市）每人每月最低生活費為1萬4,230元，故可
    認定聲請人每月必要生活費用為1萬7,076元（計算式：14,2
    30元×1.2倍＝17,076元），應得維持基本生活需要。準此，
    聲請人扶養其母及1名未成年子女之必要費用應以1萬2,807
    元計算（計算式：母17,076元×1/4＋未成年子女17,076元×1/
    2＝12,807元）。承上，聲請人自己及受其扶養者必要生活費
    用之數額共2萬9,883元（17,076元＋12,807元）。是依聲請
    人每月收入4萬元扣除每月必要支出2萬9,883元以後，聲請
    人每月尚餘1萬0,117元可供清償。
　⒋承前，聲請人無擔保或無優先權之「本金及利息債務」，累
    計已達226萬7,828元（此項金額尚未加計違約金及其他費用
    ），且就令暫置迄今仍不斷衍生累增之利息及違約金不論，
    聲請人至少必須225個月即19年方能清償完畢（計算式：2,2
    67,828元÷10,117元/月＝225月，225月÷12月/年＝19年，小數
    點以下無條件進位），而聲請人為68年11月生，現年42歲又
    3個月，雖有22年又9個月之法定職業生涯可期，然倘再加計
    迄仍不斷衍生累增之利息、違約金，此長逾19年之還款期限
    ，難免使聲請人持續匱乏而終至身心俱疲，相較於更生方案
    之履行期間（原則上以6年為限，遇特殊情況則可延長至8年
    ），堪認聲請人客觀上確實有不能清償債務之虞，而有藉助
    更生制度，調整其與債權人間之權利義務關係，俾重建其經
    濟生活之必要。
四、綜上所述，聲請人為一般消費者，復未經法院裁定開始清算
    程序或宣告破產，且本件無擔保或無優先權之「本金及利息
    債務」總額未逾1,200 萬元，且其曾向本院聲請債務清理之
    調解而協商不成（本院110年度司消債調字第122號）。此外
    ，聲請人復查無債清條例第6條第3項、第8條或第46條各款
    所定應駁回更生聲請之事由存在，則債務人聲請更生，自屬
    有據，並應准許。又債務人於更生程序開始後，應另行提出
    足以為債權人會議可決或經法院認為公允之更生方案以供採
    擇，俾免更生程序進行至應行清算之程度（債清條例第61條
    規定參照），而本院司法事務官於進行更生程序、協助債務
    人提出更生方案時，亦應注意酌留債務人生活上應變所需之
    費用，並依社會常情衡量債務人之償債能力，依此協助債務
    人擬定公允之更生方案，期與債清條例重建債務人經濟生活
    之立法目的相合。
五、依債清條例第45條第1項、第16條第1項，裁定如主文。
中  　華　　民　　國　　111 　年　　2 　　月　　24　　日
　　　　　　　　  民事庭法　官　林淑鳳
以上正本係照原本作成。
本裁定不得抗告。
中  　華　　民　　國　　111 　年　　2 　　月　　24　　日
                        書記官　陳櫻姿